---
title: "Apresentação laboratório de Econometria"
author: "Cesar Freitas, Gabriel Lucas, João Pedro Dias, Júlia Michalski, Vinícius Nery"
institute: "Universidade de Brasília (UnB)"
date: "`r format(Sys.Date(), '%d/%m/%Y')`"
output:
  xaringan::moon_reader:
    css: xaringan-themer.css
    includes:
      after_body: insert-logo.html
    lib_dir: libs
    nature:
      highlightStyle: github
      highlightLines: true
      countIncrementalSlides: false
---

```{r setup, results='hide', echo=FALSE, warning=FALSE, message=FALSE}
# Dados
library(tidyverse)
library(readxl)
library(janitor)
library(psych)
library(purrr)
library(magrittr)
library(broom)

# Gráficos e Tabelas
library(ggplot2)
library(stargazer)
library(kableExtra)
library(cowplot)
library(ggstatsplot)
library(viridis)

# Mapas
library(raster) # 
library(rgdal) # Mapas/polígonos
library(maptools) # Auxilia nas ferramentas gráficas do ggplot
library(gpclib) # Ativar o rolê

# Modelos
library(plm)

# Testes e erros-padrões
library(robustbase)
library(lmtest)
library(sandwich)

# APIs
library(googledrive)

# Mais informações: JuntaBasesEducacao.R
# Diretório
sDiretorio_Base <- getwd()
setwd(sDiretorio_Base)

# Definindo pasta de dados 

sPasta_Dados <- paste(sDiretorio_Base, "/Dados", sep = "")

# Nome do arquivo
sArquivo_Dados <- "Dados_Educacao_Final.csv"
```

```{r Setup_Figuras, echo=FALSE, results='hide', message=FALSE, warning=FALSE}
knitr::opts_chunk$set(fig.align = 'center', echo = TRUE)
# knitr::opts_chunk$set(fig.width = 4.5, fig.height = 3) 

# Nome do arquivo
sArquivo_Dados <- "Dados_Educacao_Final.csv"
```

```{r xaringan-themer, include=FALSE, warning=FALSE}
library(xaringanthemer)
style_mono_accent(base_color = "#1c5253")
```

class: inverse, middle, center, hide-logo

# Contexto

---

# Contexto
<!--
Estou um pouco na dúvida se essa parte é realmente relevante para apresentação
-->

.right-column[
```{r, fig.cap="Escolaridade Média de Diversos Países entre 1900 e 2010", echo=F, message=F, warning=F, fig.height=5, fig.width=8, cache = TRUE}
# Lendo os dados de anos de educação
dfAnosEducacao <- readxl::read_xlsx("Dados/AverageYearsofEducation_Compact.xlsx",
                                    sheet = "Data Long Format")

# Dados do Brasil
dfAnosEducacaoBR <- dfAnosEducacao %>% 
  filter(country.name == "Brazil", year >= 1900)

# Gráfico com linhas cinzas e Brasil destacado
dfAnosEducacao %>% 
  filter(year >= 1900) %>% 
  ggplot(aes(x = year, y = value, group = country.name)) +
  geom_line(lwd = .5, colour = "lightgray") +
  # Brasil
  geom_point(data = dfAnosEducacaoBR, size = 2.5, colour = "darkcyan") + 
  geom_line(data = dfAnosEducacaoBR, lwd = 1.25, colour = "darkcyan") +
  scale_x_continuous(breaks = seq(1900, 2010, by = 10)) +
  scale_y_continuous(breaks = seq(0, 14, by = 2),
                     labels=function(x) format(x, big.mark = ".", decimal.mark = ",", scientific = F)) +
  labs(x = "Ano", y = "Anos de Educação") + 
  theme(legend.position = 'none',
        axis.title = element_text(size=20)) + 
  theme_classic()
```
]

--

.left-column[
`r emo::ji("right_arrow")` Até 1970: acesso educação básica no Brasil era um privilégio

`r emo::ji("right_arrow")` A partir de 1970: ganho de produtividade e redução da desigualdade de renda

`r emo::ji("right_arrow")` Século XXI: desafio de aliar esse ganho a melhoras quali na educação
]


---

class: inverse, middle, center, hide-logo

# O IDEB

---
# O Ideb

`r emo::ji("right_arrow")` Criado em 2007 para estimar a situação educacional, realizado bianualmente

`r emo::ji("right_arrow")` Parte das metas do Plano de Desenvolvimento

--

.pull-left[
### Construção do indicador
\begin{equation}
  IDEB_{ij} = R_{ij} \cdot A_{ij}
\end{equation}

`r emo::ji("right_arrow")` $i$ = ano do exame (Saeb e Prova Brasil) e do Censo Escolar

`r emo::ji("right_arrow")` $j$ = unidade de ensino

`r emo::ji("right_arrow")` $R_{ij}$ = Indicador de rendimento
  
`r emo::ji("right_arrow")` $A_{ij}$ = Média do desempenho de matemática e português

]

--

.pull-right[
### Questões sobre o ideb
`r emo::ji("right_arrow")` Combina 'fluxo' e 'aprendizagem' para equilibrar a avaliação do indicador

`r emo::ji("right_arrow")` Passível de ser burlado pelas instituições de ensino

`r emo::ji("right_arrow")` A prova desconsidera questões qualitativas, socioeconômicas e conjunturais que podem vir a afetar o desempenho dos estudantes
]

---

class: inverse, middle, center, hide-logo

# Dados

---
# Bases de dados
`r emo::ji("right_arrow")` Todas as base foram extraídas do *datalake* da Base dos Dados, usando o *Google Big Query*

--

.pull-left[
### IDEB
`r emo::ji("right_arrow")` Disponibilizados pelo Inep, com recorte a nível escolar e municipal

`r emo::ji("right_arrow")` Excluiu-se as que escolas municipais brasileiras sem Ideb registrado

`r emo::ji("right_arrow")` Foco no Ensino Fundamental
]

--

.pull-right[
### Censo Escolar
`r emo::ji("right_arrow")` Disponibilizados pelo Inep

`r emo::ji("right_arrow")` Utilizou-se as variáveis referentes a infraestrutura, tecnologia, número de matrículas e quantidade professores, obtidas a nível de colégio

]
---
# Bases de dados

.pull-left[
### Indicadores Educacionais
`r emo::ji("right_arrow")` Disponibilizados pelo Inep, para cada uma das etapas de ensino (Fundamental I e II) em cada escola

`r emo::ji("right_arrow")` Média de alunos por turma, a quantidade de horas-aula 

`r emo::ji("right_arrow")` Percentual de professores com ensino superior
]

--

.pull-right[
### SICONFI
`r emo::ji("right_arrow")` Sistema de Informações Contábeis e Fiscais do Setor Público Brasileiro

`r emo::ji("right_arrow")` *Proxy* para o valor gasto por cada escola
usada pelo Tesouro Nacional, dada pela expressão:
\begin{equation}
  desp^{esc}_{educ} = \frac{alunos^{esc}}{alunos^{mun}}\cdot desp^{mun}_{educ}
\end{equation}
]
---
# Bases de dados
.pull-left[
### IBGE
`r emo::ji("right_arrow")` Obter dados sobre PIB e população municipal

### RAIS
`r emo::ji("right_arrow")` Obter o número de trabalhadores formais e o salário médio de cada município

`r emo::ji("right_arrow")` Coletou-se também esses dados discriminados
para os professores para as etapa educionais utilizadas
]

--

.pull-right[
### Fundeb

`r emo::ji("right_arrow")` O Fundeb por município, faz parte das informações sobre transferências obrigatórias da união para municípios divulgadas pelo Tesouro Nacional

`r emo::ji("right_arrow")` Não foi retirado da *Base dos Dados*

]

---
# Bases de dados
### Considerações
`r emo::ji("right_arrow")` Observou-se a presença de valores extremos em relação as despesas municipais

`r emo::ji("right_arrow")` Foi considerado como *outliers* as observações que se encontravam no topo 0,1% da distribuição, de modo que:

--

<table style="text-align:center"><caption><strong>Resultado da base</strong></caption>
 <tr><td colspan="4" style="border-bottom: 1px solid black"></td></tr>
  <tr>
   <th style="text-align:left;"> Situação </th>
   <th style="text-align:center;"> Observações </th>
   <th style="text-align:center;"> Variáveis </th>
  </tr>
 </thead>
<tbody>
  <tr>
   <td style="text-align:left;"> Sem tratar outliers </td>
   <td style="text-align:center;"> 271.621 </td>
   <td style="text-align:center;"> 96 </td>
  </tr>
  <tr>
   <td style="text-align:left;"> Após tratar outliers </td>
   <td style="text-align:center;"> 270.348 </td>
   <td style="text-align:center;"> 96 </td>
  </tr>
<tr><td colspan="4" style="border-bottom: 1px solid black"></td></tr></table>
---

class: inverse, middle, center, hide-logo

# Análises Preliminares

--
## Conjuntura

---
# Análises Preliminares
### 
```{r Leitura da Base, results='hide', echo=FALSE, warning=FALSE, message=FALSE, cache = TRUE}
# Lendo a base
df.educ <- data.table::fread(paste(sPasta_Dados, sArquivo_Dados, sep = "/"))
```

```{r Distribuição das Observações, results='asis', echo=FALSE, warning=FALSE, message=FALSE, cache = TRUE}
df.educ %>% 
  group_by(ano, anos_escolares) %>% 
  summarise(n = n()) %>% 
  pivot_wider(names_from = anos_escolares, values_from = n, values_fill = 0) %>% 
  relocate(`iniciais (1-5)`, .after = ano) %>% 
  rename(Ano = ano, `Fundamental I` = `iniciais (1-5)`, 
         `Fundamental II` = `finais (6-9)`) %>% 
  mutate(Total = `Fundamental I` + `Fundamental II`) %>% 
  adorn_totals("row") %>% 
  stargazer(
    title = "Distribuição das Observações por Ano e Etapa Escolar",
    summary = F, 
    rownames = F,
    header = F,
    digit.separator = ".",
    label = "tab:dist_anos_etapa",
    type = "html"
  )
```

---

# Análises Preliminares
```{r Importar mapa, message=FALSE, warning=FALSE, include=FALSE, cache = TRUE}
## Ativar permição para o funcionamento do maptools e broom em mapas
if (!require(gpclib)) install.packages("gpclib", type="source")
gpclibPermit()

## Diretório
diretorio <- getwd()
setwd(diretorio)


## Puxando dados do site do IBGE
td <- tempdir()
tf <- tempfile()

url <- "http://geoftp.ibge.gov.br/organizacao_do_territorio/malhas_territoriais/malhas_municipais/municipio_2020/Brasil/BR/BR_UF_2020.zip"
download.file(url , destfile = tf)

## Observar os arquivos dentro da pasta zipada
unzip(tf, list=TRUE)

## Separando cada arquivo na pasta zip
# Para esse grupo de arquivo em específico é necessário que puxe todos os arquivos
# para que a função shapefile() funcione, mas na maioria dos casos isso não é
# necessariamente verdade

## Unzipando os arquivos do diretório temporário 
unzip(tf, files=unzip(tf, list=TRUE)$Name[1], exdir=td, overwrite=TRUE)
unzip(tf, files=unzip(tf, list=TRUE)$Name[2], exdir=td, overwrite=TRUE)
unzip(tf, files=unzip(tf, list=TRUE)$Name[3], exdir=td, overwrite=TRUE)
unzip(tf, files=unzip(tf, list=TRUE)$Name[4], exdir=td, overwrite=TRUE)
unzip(tf, files=unzip(tf, list=TRUE)$Name[5], exdir=td, overwrite=TRUE)

## Importando os dados
MAPA <- shapefile(paste0(td,"\\",unzip(tf, list=TRUE)$Name[4]))

## Unlinkando os arquivos temporários do R e removendo coisas inuteis
unlink(tf)
unlink(td)
rm(list = c("td", "tf", "url", "fpath"))

## Plotando mapa simples para ver se ta tudo certo
plot(MAPA)

## Mudando formato do arquivo para tidy, para poder usar o ggplot 
mapa_tidy <- tidy(MAPA, region = "SIGLA_UF")
```

### Resultado do Ideb por UF

```{r ideb - base, message=FALSE, warning=FALSE, include=FALSE, cache = TRUE}
df.educ.ideb <- df.educ %>%
  group_by(uf, ano) %>%
  summarise(mean(ideb, na.rm = T))

names(df.educ.ideb)[3] <- paste("ideb")
```

.right-column[
```{r Mapa ideb,echo=F, message=F, warning=F, fig.height=5, fig.width=8, cache = TRUE}
## Unindo as informações de interesse com a base dos gráficos
mapa_tidy %>%
  right_join(. , df.educ.ideb, by=c("id"="uf")) %>%
  filter(ano != 2009) %>%
  ggplot() +
    geom_polygon(aes(fill = ideb, x = long, y = lat, group = group), 
                 size=0, alpha=0.9) +
    geom_polygon(aes(x = long, y = lat, group = group), 
                 color="black", fill = NA) +
    scale_fill_viridis(trans = "log", name="IDEB",
                       guide = guide_legend(keyheight = unit(3, units = "mm"),
                                            keywidth=unit(12, units = "mm"),
                                            label.position = "bottom",
                                            title.position = 'top', nrow=1)) + 
    theme_void() +
    labs(caption = "Fonte: IBGE, IDEB") +
    theme(legend.position = c(0.85, 0.09)) +
    coord_map() +
    facet_wrap(vars(ano))
```
]

--

.left-column[
`r emo::ji("right_arrow")` Melhora generalizada do indicador durante os períodos

`r emo::ji("right_arrow")` Manutenção da desigualdade regional

`r emo::ji("right_arrow")` 2009: sem dados para o RS
]
---
# Análises Preliminares

.pull-left[
### IDEB

```{r, echo=F, message=F, warning=F, fig.height=5, fig.width=8}
df.educ %>% 
  group_by(ano, rede, anos_escolares) %>% 
  summarise(ideb = mean(ideb)) %>% 
  ggplot(aes(x = factor(ano), y = ideb,
             colour = anos_escolares,
             group = anos_escolares)) +
  geom_point(size = 2.5) + 
  geom_line(lwd = 1.25) +
  labs(x = "Ano", y = "IDEB") +
  scale_y_continuous(labels=function(x) format(x, big.mark = ".",
                                               decimal.mark = ",",
                                               scientific = F)) +
  scale_colour_manual(labels = c("iniciais (1-5)"   = "Fundamental 1",
                                   "finais (6-9)"   = "Fundamental 2"),
                        values = c("#145A32", "darkcyan")) +
  guides(colour = guide_legend("Etapa", reverse = T)) +
  theme_classic() 
```
]

--
.pull-right[
### SAEB

```{r, echo=F, message=F, warning=F, fig.height=5, fig.width=8, cache = TRUE}
df.educ %>% 
  group_by(ano, rede, anos_escolares) %>% 
  summarise(ideb = mean(saeb_ideb)) %>% 
  ggplot(aes(x = factor(ano), y = ideb, colour = anos_escolares, group = anos_escolares)) +
  geom_point(size = 2.5) + 
  geom_line(lwd = 1.25) +
  labs(x = "Ano", y = "Índice de Aproveitamento (Saeb)") +
  scale_y_continuous(labels=function(x) format(x, big.mark = ".", decimal.mark = ",", scientific = F)) +
    scale_colour_manual(labels = c("iniciais (1-5)"   = "Fundamental 1",
                                   "finais (6-9)"     = "Fundamental 2"),
                        values = c("#145A32", "darkcyan")) +
  theme_classic() + 
  guides(colour = guide_legend("Etapa", reverse = T))
```
]

---
#Análise Preliminar
### Ideb por Ano
```{r, echo=F, message=F, warning=F, fig.height=5, fig.width=8}
df.educ %>% 
  mutate(ano = factor(ano)) %>% 
  ggplot(aes(x = ideb, fill = ano, colour = ano)) +
  geom_density(alpha = .1, show.legend = F) + 
  stat_density(geom="line",position="identity") +
  labs(x = "IDEB", y = "Densidade") +
  scale_x_continuous(labels=function(x) format(x, big.mark = ".", decimal.mark = ",", scientific = FALSE)) +
  scale_y_continuous(labels=function(x) format(x, big.mark = ".", decimal.mark = ",", scientific = FALSE)) +
  theme_classic() +
  theme(legend.position = 'top') +
  guides(colour = guide_legend(""), fill = 'none')
```
---
# Análises Preliminares
### Resultado Ideb por região

```{r, echo=F, message=F, warning=F, fig.height=5, fig.width=8}
df.educ %>% 
  group_by(ano, regiao, anos_escolares) %>% 
  summarise(ideb = mean(ideb)) %>% 
  ggplot(aes(x = factor(ano), y = ideb, 
             colour = factor(regiao), 
             group = factor(regiao))) +
  geom_point(size = 2.5) + 
  geom_line(lwd = 1.25) +
  labs(x = "Ano", y = "IDEB") +
  scale_y_continuous(breaks = seq(3, 6, by = .5),
                     labels=function(x) format(x, big.mark = ".", decimal.mark = ",", scientific = F)) +
  scale_color_brewer(palette = "Dark2") +
  theme_classic() + 
  guides(colour = guide_legend("Região")) +
  facet_grid(cols = vars(anos_escolares), switch = 'y',
             labeller = as_labeller(c('finais (6-9)' = 'Fundamental 2',
                                      'iniciais (1-5)' = 'Fundamental 1')))
```

---

#Análise Preliminar
### Ideb por Ano e Região
```{r, echo=F, message=F, warning=F, fig.height=5, fig.width=8}
df.educ %>% 
  mutate(ano = factor(ano)) %>% 
  ggplot(aes(x = regiao, y = ideb, fill = ano)) +
  geom_boxplot() + 
  labs(x = "Ano", y = "IDEB") +
  theme_classic() +
  theme(legend.position = 'top') +
  guides(fill = guide_legend(""))

```
---
#Análise Preliminar
### Ideb por Região
```{r, echo=F, message=F, warning=F, fig.height=5, fig.width=8}
df.educ %>% 
  mutate(ano = factor(ano)) %>% 
  ggplot(aes(x = ideb, fill = regiao, colour = regiao)) +
  geom_density(alpha = .1, show.legend = F) + 
  stat_density(geom="line",position="identity") +
  labs(x = "IDEB", y = "Densidade") +
  scale_x_continuous(labels=function(x) format(x, big.mark = ".", decimal.mark = ",", scientific = FALSE)) +
  scale_y_continuous(labels=function(x) format(x, big.mark = ".", decimal.mark = ",", scientific = FALSE)) +
  theme_classic() +
  theme(legend.position = 'top') +
  guides(colour = guide_legend(""), fill = 'none')
```

---

# Análises Preliminares
]

--

.left-column[
`r emo::ji("right_arrow")` Houve uma queda considerável da participação das despesas em educação em relação ao PIB, em todas as UFs

`r emo::ji("right_arrow")` Contudo, após esse ano houve uma certa estabilização do indicador 
]

---
#Análise Preliminar
### Boxplot: Despesa por educação
```{r, echo=F, message=F, warning=F, fig.height=5, fig.width=8}
df.educ %>% 
  filter(despesa_educ_perc_pib_mun_def < 1) %>% 
  mutate(ano = factor(ano)) %>% 
  ggplot(aes(x = ano, y = 100 * despesa_educ_perc_pib_mun_def, fill = ano)) +
  geom_boxplot() + 
  labs(x = "Ano", y = "Despesa com Educação (R$ 2019) / PIB Municipal (R$ 2019) (%)") +
  scale_color_brewer(palette = "Dark2") +
  theme_classic() +
  theme(legend.position = 'none')
```

---
class: inverse, middle, center, hide-logo

# Análises Preliminares
## Infraestrutura

---
# Análises Preliminares

```{r , results='asis', echo=FALSE, warning=FALSE, message=FALSE}
df.educ %>% 
  rename(Ano = ano) %>% 
  group_by(Ano) %>% 
  summarise(`Água` = mean(est_agua),
            `Água RP` = mean(est_agua_rede_publica),
            `Energia` = mean(est_energia),
            `Esgoto` = mean(est_esgoto),
            `Internet` = mean(tec_internet),
            # `Quadras` = mean(est_quadraesportes),  # tirar? falta de dados!
            `Lab. Informática` = mean(tec_lab_informatica),
            `Biblioteca` = mean(est_biblioteca)) %>% 
  mutate(across(!c(Ano), ~scales::percent(., accuracy = .1, decimal.mark = ","))) %>% 
  stargazer(
      title = "Médias de Infraestrutura por Ano",
      summary = F, rownames = F, header = F,
      digit.separator = ".", label = "tab:infraestrutura_ano",
      type = "html"
    )
```

---
# Análises Preliminares

### Água Pública

```{r echo=F, fig.height=5, fig.width=8, message=FALSE, warning=FALSE}
df.educ %>% 
  group_by(ano, est_agua_rede_publica, anos_escolares) %>% 
  summarise(ideb = mean(ideb)) %>% 
  ggplot(aes(x = factor(ano), y = ideb, 
             colour = factor(est_agua_rede_publica), 
             group = factor(est_agua_rede_publica))) +
  geom_point(size = 2.5) + 
  geom_line(lwd = 1.25) +
  labs(x = "Ano", y = "IDEB") +
  scale_y_continuous(breaks = seq(3.5, 5.5, by = .5),
                     labels=function(x) format(x, big.mark = ".", decimal.mark = ",", scientific = F)) +
  scale_color_manual(labels = c("Não", "Sim"),
                     values = c("#145A32", "darkcyan")) +
  theme_classic() + 
  guides(colour = guide_legend("Água Pública", reverse = T)) +
  facet_grid(cols = vars(anos_escolares), switch = 'y',
             labeller = as_labeller(c('finais (6-9)' = 'Fundamental 2',
                                      'iniciais (1-5)' = 'Fundamental 1')))
```

---
#Análise Preliminar
### Violin: Água - Rede Pública X IDEB x Ano
```{r, echo=F, message=F, warning=F, fig.height=5, fig.width=8}
df.educ %>% 
  mutate(ano = factor(ano), est_agua_rede_publica = factor(est_agua_rede_publica)) %>% 
  ggplot(aes(x = ano, y = ideb, fill = est_agua_rede_publica)) +
  geom_violin(draw_quantiles = c(0.5)) + 
  labs(x = "Ano", y = "IDEB") +
  scale_fill_manual(labels = c("Não", "Sim"),
                    values = c("#145A32", "darkcyan")) +
  theme_classic() +
  theme(legend.position = 'top') +
  guides(fill = guide_legend("Água - Rede Pública")) +
  facet_grid(cols = vars(anos_escolares), switch = 'y',
             labeller = as_labeller(c('finais (6-9)' = 'Fundamental 2',
                                      'iniciais (1-5)' = 'Fundamental 1')))
```
---
#Análise Preliminar
### Boxplot: Água - Rede Pública X IDEB x Ano
```{r, echo=F, message=F, warning=F, fig.height=5, fig.width=8}
df.educ %>% 
  mutate(ano = factor(ano), est_agua_rede_publica = factor(est_agua_rede_publica)) %>% 
  ggplot(aes(x = ano, y = ideb, fill = est_agua_rede_publica)) +
  geom_boxplot() + 
  labs(x = "Ano", y = "IDEB") +
  theme_classic() +
  theme(legend.position = 'top') +
  scale_fill_manual(labels = c("Não", "Sim"),
                    values = c("#145A32", "darkcyan")) +
  guides(fill = guide_legend("Água - Rede Pública"))
```
---
#Análise Preliminar
### Densidade: Água - Rede Pública X IDEB x Ano
```{r, echo=F, message=F, warning=F, fig.height=5, fig.width=8}
df.educ %>% 
  mutate(ano = factor(ano), est_agua_rede_publica = factor(est_agua_rede_publica)) %>% 
  ggplot(aes(x = ideb, fill = est_agua_rede_publica, colour = est_agua_rede_publica)) +
  geom_density(alpha = .3, show.legend = F) + 
  stat_density(geom="line",position="identity") +
  labs(x = "IDEB", y = "Densidade") +
  scale_x_continuous(labels=function(x) format(x, big.mark = ".", decimal.mark = ",", scientific = FALSE)) +
  scale_y_continuous(labels=function(x) format(x, big.mark = ".", decimal.mark = ",", scientific = FALSE)) +
  scale_color_manual(labels = c("Não", "Sim"),
                    values = c("#145A32", "darkcyan")) +
  scale_fill_manual(labels = c("Não", "Sim"),
                    values = c("#145A32", "darkcyan")) +
  theme_classic() +
  theme(legend.position = 'top') +
  guides(colour = guide_legend("Água - Rede Pública"), fill = 'none')
```
---

# Análises Preliminares

### Energia - Rede Pública

```{r, echo=F, message=F, warning=F, fig.height=5, fig.width=8}
df.educ %>% 
  group_by(ano, est_energia_rede_publica, anos_escolares) %>% 
  summarise(ideb = mean(ideb)) %>% 
  ggplot(aes(x = factor(ano), y = ideb, 
             colour = factor(est_energia_rede_publica), 
             group = factor(est_energia_rede_publica))) +
  geom_point(size = 2.5) + 
  geom_line(lwd = 1.25) +
  labs(x = "Ano", y = "IDEB") +
  scale_y_continuous(breaks = seq(3, 5.5, by = .5),
                     labels=function(x) format(x, big.mark = ".", decimal.mark = ",", scientific = F)) +
  scale_colour_manual(labels = c("Não", "Sim"),
                      values = c("#145A32", "darkcyan")) +
  theme_classic() + 
  guides(colour = guide_legend("Energia - Rede Pública")) +
  facet_grid(cols = vars(anos_escolares), switch = 'y',
             labeller = as_labeller(c('finais (6-9)' = 'Fundamental 2',
                                      'iniciais (1-5)' = 'Fundamental 1')))
```

---
#Análise Preliminar
### Violin: Energia Pub X IDEB x Ano
```{r, echo=F, message=F, warning=F, fig.height=5, fig.width=8}
df.educ %>% 
  mutate(ano = factor(ano), est_energia_rede_publica = factor(est_energia_rede_publica)) %>% 
  ggplot(aes(x = ano, y = ideb, fill = est_energia_rede_publica)) +
  geom_violin(draw_quantiles = c(0.5)) + 
  labs(x = "Ano", y = "IDEB") +
  scale_fill_manual(labels = c("Não", "Sim"),
                      values = c("#145A32", "darkcyan")) +
  theme_classic() +
  theme(legend.position = 'top') +
  guides(fill = guide_legend("Energia - Rede Pública"))
```
---
#Análise Preliminar
### Boxplot: Energia - Rede Pública X IDEB x Ano
```{r, echo=F, message=F, warning=F, fig.height=5, fig.width=8}
df.educ %>% 
  mutate(ano = factor(ano), est_energia_rede_publica = factor(est_energia_rede_publica)) %>% 
  ggplot(aes(x = ano, y = ideb, fill = est_energia_rede_publica)) +
  geom_boxplot() + 
  labs(x = "Ano", y = "IDEB") +
  scale_fill_manual(labels = c("Não", "Sim"),
                      values = c("#145A32", "darkcyan")) +
  theme_classic() +
  theme(legend.position = 'top') +
  guides(fill = guide_legend("Energia - Rede Pública"))
```
---
#Análise Preliminar
### Densidade: Energia - Rede Pública X IDEB x Ano
```{r, echo=F, message=F, warning=F, fig.height=5, fig.width=8}
df.educ %>% 
  mutate(ano = factor(ano), est_energia_rede_publica = factor(est_energia_rede_publica)) %>% 
  ggplot(aes(x = ideb, fill = est_energia_rede_publica, colour = est_energia_rede_publica)) +
  geom_density(alpha = .1, show.legend = F) + 
  stat_density(geom="line",position="identity") +
  labs(x = "IDEB", y = "Densidade") +
  scale_x_continuous(labels=function(x) format(x, big.mark = ".", decimal.mark = ",", scientific = FALSE)) +
  scale_y_continuous(labels=function(x) format(x, big.mark = ".", decimal.mark = ",", scientific = FALSE)) +
  scale_fill_manual(labels = c("Não", "Sim"),
                    values = c("#145A32", "darkcyan")) +
  theme_classic() +
  theme(legend.position = 'top') +
  guides(colour = guide_legend("Energia - Rede Pública"), fill = 'none')
```

---
# Análises Preliminares
### Esgoto

```{r, echo=F, message=F, warning=F, fig.height=5, fig.width=8}
df.educ %>% 
  group_by(ano, est_esgoto, anos_escolares) %>% 
  summarise(ideb = mean(ideb)) %>%
  ggplot(aes(x = factor(ano), y = ideb, 
             colour = factor(est_esgoto), 
             group = factor(est_esgoto))) +
  geom_point(size = 2.5) + 
  geom_line(lwd = 1.25) +
  labs(x = "Ano", y = "IDEB") +
  scale_y_continuous(breaks = seq(3, 5.5, by = .5),
                     labels=function(x) format(x, big.mark = ".", decimal.mark = ",", scientific = F)) +
  scale_colour_manual(labels = c("Não", "Sim"),
                      values = c("#145A32", "darkcyan")) +
  theme_classic() + 
  guides(colour = guide_legend("Esgoto")) +
  facet_grid(cols = vars(anos_escolares), switch = 'y',
             labeller = as_labeller(c('finais (6-9)' = 'Fundamental 2',
                                      'iniciais (1-5)' = 'Fundamental 1')))
```

---

# Análises Preliminares
### Internet

```{r, echo=F, message=F, warning=F, fig.height=5, fig.width=8}
df.educ %>% 
  group_by(ano, tec_internet, anos_escolares) %>% 
  summarise(ideb = mean(ideb)) %>% 
  ggplot(aes(x = factor(ano), y = ideb, 
             colour = factor(tec_internet), 
             group = factor(tec_internet))) +
  geom_point(size = 2.5) + 
  geom_line(lwd = 1.25) +
  labs(x = "Ano", y = "IDEB") +
  scale_y_continuous(breaks = seq(3, 5.5, by = .5),
                     labels=function(x) format(x, big.mark = ".", decimal.mark = ",", scientific = F)) +
  scale_colour_manual(labels = c("Não", "Sim"),
                      values = c("#145A32", "darkcyan")) +
  theme_classic() + 
  guides(colour = guide_legend("Energia")) +
  facet_grid(cols = vars(anos_escolares), switch = 'y',
             labeller = as_labeller(c('finais (6-9)' = 'Fundamental 2',
                                      'iniciais (1-5)' = 'Fundamental 1')))
```
---
#Análise Preliminar
### Violin: Internet X IDEB x Ano
```{r, echo=F, message=F, warning=F, fig.height=5, fig.width=8}
df.educ %>% 
  mutate(ano = factor(ano), tec_internet = factor(tec_internet)) %>% 
  ggplot(aes(x = ano, y = ideb, fill = tec_internet)) +
  geom_violin(draw_quantiles = c(0.5)) + 
  labs(x = "Ano", y = "IDEB") +
  scale_fill_manual(labels = c("Não", "Sim"),
                      values = c("#145A32", "darkcyan")) +
  theme_classic() +
  theme(legend.position = 'top') +
  guides(fill = guide_legend("Internet"))
```
---
#Análise Preliminar
### Boxplot: Internet X IDEB x Ano
```{r echo=F, fig.height=5, fig.width=8, message=FALSE, warning=FALSE}
df.educ %>% 
  mutate(ano = factor(ano),
         tec_internet = factor(tec_internet)) %>% 
  ggplot(aes(x = ano, y = ideb, fill = tec_internet)) +
  geom_boxplot() + 
  labs(x = "Ano", y = "IDEB") +
  scale_fill_manual(labels = c("Não", "Sim"),
                    values = c("#145A32", "darkcyan"))+
  theme_classic() +
  theme(legend.position = 'top') +
  guides(fill = guide_legend("Internet"))
```
---
#Análise Preliminar
### Densidade: Internet X IDEB x Ano
```{r, echo=F, message=F, warning=F, fig.height=5, fig.width=8}
df.educ %>% 
  mutate(ano = factor(ano), tec_internet = factor(tec_internet)) %>% 
  ggplot(aes(x = ideb, fill = tec_internet, colour = tec_internet)) +
  geom_density(alpha = .1, show.legend = F) + 
  stat_density(geom="line",position="identity") +
  labs(x = "IDEB", y = "Densidade") +
  scale_x_continuous(labels=function(x) format(x, big.mark = ".", decimal.mark = ",", scientific = FALSE)) +
  scale_y_continuous(labels=function(x) format(x, big.mark = ".", decimal.mark = ",", scientific = FALSE)) +
  scale_colour_manual(labels = c("Não", "Sim"),
                      values = c("#145A32", "darkcyan")) +
  scale_fill_manual(labels = c("Não", "Sim"),
                    values = c("#145A32", "darkcyan")) +
  theme_classic() +
  theme(legend.position = 'top') +
  guides(colour = guide_legend("Internet"), fill = 'none')
```
---
# Análises Preliminares
### Laboratório de Informática

```{r, echo=F, message=F, warning=F, fig.height=5, fig.width=8}
df.educ %>% 
  group_by(ano, tec_lab_informatica, anos_escolares) %>% 
  summarise(ideb = mean(ideb)) %>% 
  ggplot(aes(x = factor(ano), y = ideb, 
             colour = factor(tec_lab_informatica), 
             group = factor(tec_lab_informatica))) +
  geom_point(size = 2.5) + 
  geom_line(lwd = 1.25) +
  labs(x = "Ano", y = "IDEB") +
  scale_y_continuous(breaks = seq(3, 5.5, by = .5),
                     labels=function(x) format(x, big.mark = ".", decimal.mark = ",", scientific = F)) +
  scale_colour_manual(labels = c("Não", "Sim"),
                      values = c("#145A32", "darkcyan")) +
  theme_classic() + 
  guides(colour = guide_legend("Laboratório de Informática")) +
  facet_grid(cols = vars(anos_escolares), switch = 'y',
             labeller = as_labeller(c('finais (6-9)' = 'Fundamental 2',
                                      'iniciais (1-5)' = 'Fundamental 1')))
```

---
# Análises Preliminares
### Quadra Esportiva

```{r, echo=F, message=F, warning=F, fig.height=5, fig.width=8}
df.educ %>% 
  group_by(ano, est_quadraesportes, anos_escolares) %>% 
  summarise(ideb = mean(ideb)) %>% 
  ggplot(aes(x = factor(ano), y = ideb, 
             colour = factor(est_quadraesportes), 
             group = factor(est_quadraesportes))) +
  geom_point(size = 2.5) + 
  geom_line(lwd = 1.25) +
  labs(x = "Ano", y = "IDEB") +
  scale_y_continuous(breaks = seq(3, 5.5, by = .5),
                     labels=function(x) format(x, big.mark = ".", decimal.mark = ",", scientific = F)) +
  scale_colour_manual(labels = c("Não", "Sim"),
                      values = c("#145A32", "darkcyan")) +
  theme_classic() + 
  guides(colour = guide_legend("Quadra Esportiva")) +
  facet_grid(cols = vars(anos_escolares), switch = 'y',
             labeller = as_labeller(c('finais (6-9)' = 'Fundamental 2',
                                      'iniciais (1-5)' = 'Fundamental 1')))
```

---
# Análises Preliminares
### Biblioteca

```{r, echo=F, message=F, warning=F, fig.height=5, fig.width=8}
df.educ %>% 
  group_by(ano, est_biblioteca, anos_escolares) %>% 
  summarise(ideb = mean(ideb)) %>% 
  ggplot(aes(x = factor(ano), y = ideb, 
             colour = factor(est_biblioteca), 
             group = factor(est_biblioteca))) +
  geom_point(size = 2.5) + 
  geom_line(lwd = 1.25) +
  labs(x = "Ano", y = "IDEB") +
  scale_y_continuous(breaks = seq(3, 5.5, by = .5),
                     labels=function(x) format(x, big.mark = ".", decimal.mark = ",", scientific = F)) +
  scale_colour_manual(labels = c("Não", "Sim"),
                      values = c("#145A32", "darkcyan")) +
  theme_classic() + 
  guides(colour = guide_legend("Biblioteca")) +
  facet_grid(cols = vars(anos_escolares), switch = 'y',
             labeller = as_labeller(c('finais (6-9)' = 'Fundamental 2',
                                      'iniciais (1-5)' = 'Fundamental 1'))) 
```
---
class: inverse, middle, center, hide-logo

# FIM